ACORDAO-COMPLETO-2352131

ACÓRDÃO 3079/2019 ATA 14/2019 - SEGUNDA CÂMARA

VISTOS, relatados e discutidos estes autos que, no presente momento, tratam de possível nulidade parcial sobre o Acórdão 10.675/2018 proferido pela 2ª Câmara do TCU, ao julgar a tomada de contas especial instaurada pela Fundação Nacional de Saúde em desfavor de Evandro Perazzo Valadares, como então prefeito de São José do Egito - PE (gestões: 2005-2008 e 2009-2012) , diante da total impugnação dos dispêndios com os recursos federais inerentes ao Convênio nº 478/2003 destinado à implantação de sistema de esgotamento sanitário sob o valor total de R$ 275.142,74 por meio do aporte de R$ 259.954,86 em recursos federais, tendo, após duas prorrogações, a vigência do ajuste se estendido de 22/12/2003 a 14/5/2009;
ACORDAM os Ministros do Tribunal de Contas da União, reunidos em Sessão da 2ª Câmara, ante as razões expostas pelo Relator, em:
9.1. declarar, de ofício, a nulidade da citação da Dutra Brito Ltda. e, com isso, a nulidade parcial do subsequente Acórdão 10675/2018-TCU-Segunda Câmara, mantendo inalterados todos os demais termos da aludida deliberação, de sorte que o referido acórdão passe a figurar com a seguinte redação:
" (...) 9.1. rejeitar as alegações de defesa do Sr. Evandro Perazzo Valadares;
9.2. julgar irregulares as contas do Sr. Evandro Perazzo Valadares, nos termos dos arts. 16, III, alíneas "b" e "c", e 19, caput, da Lei nº 8.443, de 1992, para condená-lo ao pagamento do débito apurado nos autos, atualizado monetariamente e acrescido de juros de mora calculados desde a data informada até o efetivo recolhimento, fixando-lhe o prazo de 15 (quinze) dias, contados da ciência desta deliberação, para que comprove, perante o Tribunal, o recolhimento da referida importância à Fundação Nacional de Saúde, nos termos do art. 23, III, "a", da citada lei e do art. 214, III, "a", do Regimento Interno do TCU (RITCU) , sob as seguintes condições:
	Valor Original (R$) 
	Data

	43.776,64
	16/05/2007

	Valor Original (R$) 
	Data

	15.850,09
	24/02/2006

	26.375,04
	15/03/2006

	23.728,45
	17/04/2006

	20.161,53
	15/05/2006

	34.730,11
	16/06/2006

	20.069,70
	25/07/2006

	7.807,43
	25/09/2006

	8.466,00
	25/10/2006

	11.751,99
	16/01/2007

	25.102,40
	12/04/2007

	43.776,64
	16/05/2007

	13.337,40
	19/06/2007

	16.219,16
	16/07/2007

	267.375,94
	Total

9.3. aplicar a multa prevista no art. 57 da Lei nº 8.443, de 1992, em desfavor de Evandro Perazzo Valadares sob o valor de R$ 120.000,00 (cento e vinte mil reais) , fixando-lhe o prazo de 15 (quinze) dias, contados da ciência desta deliberação, para que comprove, perante o Tribunal, o recolhimento da referida quantia ao Tesouro Nacional, atualizada monetariamente na forma da legislação em vigor;
9.4. autorizar, caso requerido, nos termos do art. 26 da Lei nº 8.443, de 1992, e do art. 217 do RITCU, o parcelamento das dívidas fixadas por este Acórdão em até 36 (trinta e seis) parcelas mensais e sucessivas, sobre as quais incidirão a atualização monetária e os correspondentes acréscimos legais, esclarecendo ao responsável que a falta de pagamento de qualquer parcela importará no vencimento antecipado do saldo devedor, sem prejuízo das demais medidas legais;
9.5. autorizar, desde logo, a cobrança judicial das dívidas fixadas por este Acórdão, nos termos do art. 28, inciso II, da Lei nº 8.443, de 1992, caso não atendidas as notificações; e
9.6. determinar que a unidade técnica envie a cópia deste Acórdão, acompanhado do Relatório e da Proposta de Deliberação que o fundamenta, à Procuradoria da República no Estado de Pernambuco, nos termos do art. 16, § 3º, da Lei nº 8.443, de 1992, para o ajuizamento das ações civis e penais cabíveis, promovendo, por aí, o atendimento à solicitação formulada no bojo do TC Processo 035.136/2017-0."; e
9.2. determinar que a unidade técnica envie a cópia do presente Acórdão, acompanhado do Relatório e da Proposta de Deliberação que o fundamenta, ao Sr. Evandro Perazzo Valadares, para ciência, e à Procuradoria da República no Estado de Pernambuco, para ciência e eventuais providências.

Possível nulidade parcial sobre o Acórdão 10.675/2018 proferido pela 2ª Câmara do TCU, ao julgar a tomada de contas especial instaurada pela Fundação Nacional de Saúde em desfavor de Evandro Perazzo Valadares, como então prefeito de São José do Egito  PE (gestões: 2005-2008 e 2009-2012 diante da total impugnação dos dispêndios com os recursos federais inerentes ao Convênio nº 478/2003 destinado à implantação de sistema de esgotamento sanitário sob o valor total de R$ 275.142,74, com o aporte de R$ 259.954,86 em recursos federais, tendo a vigência do ajuste se estendido de 22/12/2003 a 14/5/2009 (após duas prorrogações).

Segunda Câmara

Município de São José do Egito - PE.

3. Responsáveis: Evandro Perazzo Valadares (CPF XXX.979.804-XX); Dutra Brito Ltda. - ME (CNPJ 07.414.614/0001-69).

Ana Arraes (Presidente).

13.1. Ministros presentes: Ana Arraes (Presidente), Augusto Nardes, Aroldo Cedraz e Raimundo Carreiro.
13.2. Ministra que alegou impedimento na Sessão: Ana Arraes (Presidente).
13.3. Ministros-Substitutos presentes: Marcos Bemquerer Costa e André Luís de Carvalho (Relator).

ACORDAO-COMPLETO-2436031

Acórdão 3712/2021 - Segunda Câmara

ACORDAO-COMPLETO-2399946

Acórdão 5390/2020 - Segunda Câmara

ACORDAO-COMPLETO-2359020

Acórdão de Relação 4977/2019 - Segunda Câmara

Acórdão de Relação

EVANDRO PERAZZO VALADARES

ANDRÉ DE CARVALHO

Trata-se, no presente momento, de possível nulidade parcial sobre o Acórdão 10.675/2018 proferido pela 2ª Câmara do TCU, ao julgar a tomada de contas especial instaurada pela Fundação Nacional de Saúde em desfavor de Evandro Perazzo Valadares, como então prefeito de São José do Egito - PE (gestões: 2005-2008 e 2009-2012) , diante da total impugnação dos dispêndios com os recursos federais inerentes ao Convênio nº 478/2003 destinado à implantação de sistema de esgotamento sanitário sob o valor total de R$ 275.142,74 por meio do aporte de R$ 259.954,86 em recursos federais, tendo, após duas prorrogações, a vigência do ajuste se estendido de 22/12/2003 a 14/5/2009.
2.	Na Sessão da 2ª Câmara de 30/10/2018, o Tribunal julgou irregulares as contas de Everaldo Perazzo Valadares para condená-lo, em solidariedade com a Dutra Brito Ltda., ao pagamento do débito apurado nos autos, além de lhes aplicar a multa legal, tendo, para tanto, prolatado o Acórdão 10.675/2018 (Peça 48) nos seguintes termos:
" (...) 9.1. considerar revel a Dutra Brito Ltda. - ME, nos termos do art. 12, § 3º, da Lei nº  8.443, de 1992;
9.2. rejeitar as alegações de defesa do Sr. Evandro Perazzo Valadares;
9.3. julgar irregulares as contas do Sr. Evandro Perazzo Valadares, nos termos dos arts. 16, III, alíneas "b" e "c", e 19, caput, da Lei nº 8.443, de 1992, para condená-lo, em solidariedade com a Dutra Brito Ltda. - ME, ao pagamento do débito apurado nos autos, atualizado monetariamente e acrescido de juros de mora calculados desde a data informada até o efetivo recolhimento, fixando-lhes o prazo de 15 (quinze) dias, contados da ciência desta deliberação, para que comprovem, perante o Tribunal, o recolhimento da referida importância à Fundação Nacional de Saúde, nos termos do art. 23, III, "a", da citada lei e do art. 214, III, "a", do Regimento Interno do TCU (RITCU) , sob as seguintes condições:
9.3.1. débito sob a responsabilidade individual de Evandro Perazzo Valadares:
	Valor Original (R$) 
	Data

	43.776,64
	16/05/2007

9.3.2. débito sob a responsabilidade solidária de Evandro Perazzo Valadares com a Dutra Brito Ltda. - ME:
	Valor Original (R$) 
	Data

	15.850,09
	24/02/2006

	26.375,04
	15/03/2006

	23.728,45
	17/04/2006

	20.161,53
	15/05/2006

	34.730,11
	16/06/2006

	20.069,70
	25/07/2006

	7.807,43
	25/09/2006

	8.466,00
	25/10/2006

	11.751,99
	16/01/2007

	25.102,40
	12/04/2007

	13.337,40
	19/06/2007

	16.219,16
	16/07/2007

	223.599,30
	Total

9.4. aplicar a multa prevista no art. 57 da Lei nº 8.443, de 1992, em desfavor de Evandro Perazzo Valadares e da Dutra Brito Ltda. - ME sob o valor de R$ 120.000,00 (cento e vinte mil reais) e de R$ 100.000,00 (cem mil reais) , respectivamente, fixando-lhes o prazo de 15 (quinze) dias, contados da ciência desta deliberação, para que comprovem, perante o Tribunal, o recolhimento da referida quantia ao Tesouro Nacional, atualizadas monetariamente na forma da legislação em vigor;
9.5. autorizar, caso requerido, nos termos do art. 26 da Lei nº 8.443, de 1992, e do art. 217 do RITCU, o parcelamento das dívidas fixadas por este Acórdão em até 36 (trinta e seis) parcelas mensais e sucessivas, sobre as quais incidirão a atualização monetária e os correspondentes acréscimos legais, esclarecendo aos responsáveis que a falta de pagamento de qualquer parcela importará no vencimento antecipado do saldo devedor, sem prejuízo das demais medidas legais;
9.6. autorizar, desde logo, a cobrança judicial das dívidas fixadas por este Acórdão, nos termos do art. 28, inciso II, da Lei nº 8.443, de 1992, caso não atendidas as notificações; e
9.7. determinar que a unidade técnica envie a cópia deste Acórdão, acompanhado do Relatório e da Proposta de Deliberação que o fundamenta, à Procuradoria da República no Estado de Pernambuco, nos termos do art. 16, § 3º, da Lei nº 8.443, de 1992, para o ajuizamento das ações civis e penais cabíveis, promovendo, por aí, o atendimento à solicitação formulada no bojo do TC Processo 035.136/2017-0."
3.	Ao vislumbrar, todavia, a ocorrência de vício processual na citação empreendida antes da prolação do aludido acórdão, o auditor federal da então Secex-TO lançou o seu parecer conclusivo à Peça 63, com a anuência dos dirigentes da unidade técnica (Peças 64 e 65) , nos seguintes termos:
"Introdução:
Cuidam os autos de tomada de contas especial instaurada pela Fundação Nacional de Saúde - Funasa/MS em desfavor do Sr. Evandro Perazzo Valadares, ex-prefeito do Município de São José do Egito/PE (gestão 2005-2008 e 2009-2012) , e da empresa Dutra Brito Ltda. - ME, em razão da inexecução do um 'Sistema de Esgotamento Sanitário', objeto do Convênio 478/2003 celebrado pelo anterior prefeito Paulo Vieira Jucá (gestão 2001-2004) , com vigência de 22/12/2003 (assinatura) a 14/5/2009, após duas prorrogações.
Histórico:
2. Ocorridos os trâmites neste Tribunal, desde a instrução inicial até o trânsito em julgado no Acórdão 10675/2018-TCU-Segunda Câmara (peça 48) , no qual a pessoa jurídica Dutra Brito Ltda. - ME, teve as contas julgadas irregulares solidariamente com o Sr. Evandro Perazzo Valadares, bem como a condenação ao pagamento do débito apurado, foi observado em Despacho de Expediente (peça 62) que em consulta realizada nas bases de dados custodiadas pelo TCU mediante acordo de cooperação, via DGI Consultas, origem CNPJ/RFB, obteve-se a informação de que a empresa foi baixada pelo motivo 'extinção por encerramento/liquidação voluntária', datada de 4/2/2016, e que no Cadastro Nacional de Empresas/CNE consta como 'cancelada - art. 60 da Lei 8.934/1994'.
3. Houve devolução do Ofício 128/2017-TCU/Secex-TO, de 8/3/2017, pelo motivo 'não existe o número indicado' (peça 14) , e do não conhecimento de outro endereço idôneo, a empresa foi citada por edital em 29/9/2017, ou seja, após a ocorrência da extinção em 4/2/2016 (peça 42) .
4. Anteriormente à citação por edital, tentou-se encaminhar a comunicação para os endereços de Milson Robson Dutra de Brito e Maria Luiza de Jesus, sócio administrador e sócia da empresa, respectivamente, entretanto o Ofício 510/2017-TCU/Secex-TO, de 26/6/2017, foi restituído à unidade técnica com a indicação "não existe o número indicado" e "desconhecido" (peças 30 e 34) .
Exame técnico:
5. Os esclarecimentos emanados do Despacho de Expediente (peça 62) indicam a impossibilidade da manutenção do título executivo (Acórdão 10675/2018-TCU-Segunda Câmara) em desfavor da Dutra Brito Ltda.-ME, haja vista a inexistência legal da empresa a partir de 4/2/2016, data anterior às dos procedimentos citatórios deste Tribunal, os ofícios 0128/2017-TCU/SECEX-TO, de 8/3/2017 (peça 12) e o 0510/2017-TCU/SECEX-TO, de 26/6/2017 (peça 23) e a citação por edital em 29/9/2017 (peça 42) .
6. Todas as citações à empresa foram feitas após o cancelamento do registro da mesma conforme consta no Cadastro Nacional de Empresas/CNE como cancelada - art. 60 da Lei 8.934/1994. Assim, a citação de empresa inexistente no mundo jurídico é nula, tornando-se necessária a correção do acórdão condenatório, ou reabertura do processo para realização de nova citação dos sócios da empresa na época do fato analisado nos autos. Ressalte-se ainda que a empresa foi considerada revel no presente processo.
7. Quanto à opção de nova citação, entende-se não ser a mais adequada, visto que já transcorrido bem mais de 10 anos do fato gerador, o que, de acordo com farta jurisprudência deste Tribunal, torna prejudicial a ampla defesa.
Conclusão:
8. Por fim, registre-se que a cobrança judicial das dívidas impostas no Acórdão 10675/2018-TCU-Segunda Câmara, fica inviabilizada apenas quanto à empresa Dutra Brito Ltda. - ME, não existindo nenhum óbice à execução quanto ao outro responsável, Sr. Evandro Perazzo Valadares, na sua condenação em débito e na aplicação da multa prevista no art. 57 da Lei 8.443/1992.
9. Cabe ressaltar que o entendimento aqui defendido, vem de caso análogo deliberado no Acórdão 1281/2015-TCU-Segunda Câmara, da relatoria do Ministro André de Carvalho (TC - Processo 017.920/2003-2) 
Proposta de encaminhamento:
10. Diante do exposto, submete-se o presente processo à consideração superior, propondo seu encaminhamento ao Exmo. Relator, Ministro André de Carvalho, para que, se entender pertinente, ouça-se o Ministério Público junto a este Tribunal, para fins de correção do Acórdão 10675/2018-TCU-Segunda Câmara, excluindo-se a responsabilidade da então empresa Dutra Brito Ltda.-ME (CNPJ 07.414.614/0001-69) , uma vez que a mesma já não mais existia juridicamente na época da citação e também da condenação, mantendo-se inalterados os demais itens e a responsabilização do Sr. Evandro Perazzo Valadares (CPF XXX.979.804-XX) ex-prefeito do Município de São José do Egito/PE."
4.	Enfim, por intermédio da Exmo. Sr. Procurador-Geral Paulo Soares Bugarin, o Ministério Público junto ao TCU (MPTCU) manifestou a sua concordância em relação à aludida proposta da unidade técnica, lançando o seu parecer à Peça 66 nos seguintes termos:
" (...) Por meio do Acórdão 10675/2018-TCU-Segunda Câmara (peça 48) , foi apreciado o mérito desta tomada de contas especial, resultando no julgamento pela irregularidade das contas do Sr. Evandro Perazzo Valadares e na sua condenação em débito, solidariamente com a empresa Dutra Brito Ltda. - ME, bem como na aplicação, a ambos os responsáveis, de multa proporcional ao dano.
Nesta ocasião, a Sec-TO (peças 62-63) , traz a lume a informação de que a empresa já se encontrava baixada quando das tentativas de sua citação. Segundo apurado, a Dutra Brito Ltda. - ME fora extinta em 04/02/2016, mais de um ano antes da ordem de citação nestes autos (peça 8) , ocorrida em 17/02/2017. Tal informação se apresenta superveniente ao acórdão proferido, pois, na época da pesquisa do endereço da empresa para que fosse providenciada a citação, constava na base de dados da Receita Federal que sua situação cadastral seria de pessoa jurídica ativa (peça 10) .
Diante desse fato, tem razão a unidade técnica ao afirmar que a citação promovida nestes autos é nula. Sendo a nulidade uma questão de ordem pública, cabe adotar a solução proposta, no sentido de o Tribunal corrigir de ofício a deliberação prolatada, de modo a excluir a condenação da empresa, assim como a sua apenação, do acórdão decisório do mérito processual.
Alinho-me também à opinião da Sec-TO de que seria inoportuna, neste momento, a citação dos sócios da empresa, tendo em vista o decurso de mais de dez anos desde os fatos geradores do dano, sem que eles tenham sido comunicados acerca das irregularidades tratadas nestes autos. Ademais, a notificação desses sócios fora intentada, sem sucesso, anteriormente neste processo.
A invalidade da citação da empresa não interfere, contudo, no julgamento das contas doex-prefeito, na sua condenação a ressarcir o erário, nem na multa que lhe foi aplicada. Os dispositivos respectivos devem ser mantidos, somente deixando de ser solidário o débito.
Ante o exposto, este representante do Ministério Público de Contas manifesta concordância com o encaminhamento proposto pela unidade instrutora (peça 63) , no sentido de alterar de ofício o Acórdão 10675/2018-TCU-Segunda Câmara, de forma a excluir a condenação em débito e a sanção com multa da empresa Dutra Brito Ltda. - ME, em virtude da nulidade de sua citação, mantendo-se inalterados os demais itens da referida decisão."
5.	De todo modo, foi apensado ao presente feito o TC Processo 035.136/2017-0 (já encerrado - Peça 4) para tratar de solicitação de informações formulada pela Procuradoria Regional da República - 5ª Região, tendo a aludida solicitação sido atendida por meio do Ofício Secex-TO n.º 0181/2018.
É o Relatório.

8.1. Napoleão Manoel Filho (OAB/PE 20.238), representando Evandro Perazzo Valadares.

Subprocurador-Geral Paulo Soares Bugarin.

TOMADA DE CONTAS ESPECIAL. FUNDAÇÃO NACIONAL DE SAÚDE (FUNASA). ERRO NA CITAÇÃO DA PESSOA JURÍDICA. NULIDADE APENAS PARCIAL DO ACÓRDÃO 10.765/2018-TCU-2ª CÂMARA. EXCLUSÃO APENAS DA RESPONSABILIDADE DA DUTRA BRITO LTDA. PROSSEGUIMENTO DO FEITO, SEM QUALQUER MODIFICAÇÃO, EM FACE DO OUTRO RESPONSÁVEL.

TOMADA DE CONTAS ESPECIAL (TCE)

Secretaria de Controle Externo de Tomada de Contas Especial (SecexTCE).

Trata-se, no presente momento, de possível nulidade parcial sobre o Acórdão 10.675/2018 proferido pela 2ª Câmara do TCU, ao julgar a tomada de contas especial instaurada pela Fundação Nacional de Saúde em desfavor de Evandro Perazzo Valadares, como então prefeito de São José do Egito - PE (gestões: 2005-2008 e 2009-2012) , diante da total impugnação dos dispêndios com os recursos federais inerentes ao Convênio nº 478/2003 destinado à implantação de sistema de esgotamento sanitário sob o valor total de R$ 275.142,74 por meio do aporte de R$ 259.954,86 em recursos federais, tendo, após duas prorrogações, a vigência do ajuste se estendido de 22/12/2003 a 14/5/2009.
2.	Como visto, por meio do Acórdão 10.675/2018 prolatado na Sessão da 2ª Câmara de 30/10/2018, o Tribunal julgou irregulares as contas de Everaldo Perazzo Valadares para condená-lo, em solidariedade com a Dutra Brito Ltda., ao pagamento do débito apurado nos autos, além de lhes aplicar a multa legal.
3.	Ocorre, contudo, que, posteriormente à prolação do aludido Acórdão 10.675/2018, a unidade técnica apurou que a Dutra Brito Ltda. já se encontraria extinta desde 4/2/2016, em conformidade com a consulta realizada no CNPJ em 22/11/2018 (Peça 53) , salientando que a citação somente teria sido dirigida à referida empresa em 17/2/2017 (Peça 10) e, por essa linha, subsistiria o vício processual insanável a partir da nulidade da referida citação junto à Dutra Brito Ltda.
4.	Por conseguinte, com a anuência do MPTCU, a então Secex-TO propôs a revisão de ofício do aludido Acórdão 10.675/2018 para a consequente exclusão da Dutra Brito Ltda. na relação processual, mantendo-se inalterados os demais termos da referida deliberação.
5.	Incorporo os pareceres da unidade técnica e do MPTCU a estas razões de decidir.
6.	A citação endereçada à Dutra Brito Ltda. padeceria do suscitado vício insanável com a subsequente nulidade da sua condenação para a reparação do débito fixado pelo Acórdão 10675/2018-TCU-Segunda Câmara, já que a sua pessoa jurídica não mais existiria à época da aludida citação, mostrando-se adequada a proposta da unidade técnica para a revisão, de ofício, do aludido acórdão.
7.	Ocorre que a aludida exclusão da entidade privada no presente processo não produziria reflexos negativos sobre a já fixada responsabilidade do Sr. Evandro Perazzo Valadares em relação ao débito e aos ilícitos confirmados nos autos, não se mostrando necessário, então, promover no presente momento o eventual retorno do feito à etapa de instrução para a suposta busca da responsabilização solidária dos então sócios dessa extinta empresa, a partir da desconstituição da sua personalidade jurídica, não só porque a constituição do correspondente processo de cobrança executiva em desfavor de Evandro Perazzo Valadares já estaria em avançado estado processual, revelando-se o suposto retorno do feito contrário aos princípios processuais da razoabilidade e da celeridade, mas também porque a falta de citação dos aludidos sócios não tenderia a resultar em efetivo prejuízo ao corresponsável, já que, em plena sintonia com a jurisprudência do TCU (v.g.: Acórdão 864/2009-TCU-Plenário; Acórdãos 2.917/2006 e 4.192/2011, da 1ª Câmara; e Acórdãos 10.560/2011, 11.151/2011, 11.437/2011, 206/2012, da 2ª Câmara) , a solidariedade passiva é legalmente erigida em benefício do ente estatal credor, e não da pessoa privada devedora, podendo eventualmente o aludido condenado ajuizar a subsequente ação regressiva em desfavor dos sócios responsáveis.
8.	Entendo, portanto, que o TCU deve declarar a parcial nulidade do referido Acórdão 10.675/2018 em face, apenas, do vício insanável na citação da Dutra Brito Ltda., deixando de pugnar, todavia, pela eventual citação dos então sócios da aludida entidade privada (extinta) , em homenagem aos princípios processuais da razoabilidade e da celeridade, sem o eventual prejuízo ao princípio da ampla defesa.
Ante o exposto, pugno pela prolação do Acórdão ora submetido a este Colegiado.
TCU, Sala das Sessões, em 7 de maio de 2019.
Ministro-Substituto ANDRÉ LUÍS DE CARVALHO 
Relator